【裁判字號】    88,重訴,2535
【裁判日期】    890511
【裁判案由】    解除契約
【裁判全文】
臺灣臺北地方法院民事判決  八十八年度重訴字第二五三五號
    原        告  丁○
    訴  訟代理人  丙○○
                  乙○○
    被        告  己○○○
                  卯○○
                  癸○○
                  子○○
                  丑○○
    兼右五人訴訟
    代  理    人  辛○○    住.
                  未○○○  住.
                  壬○○    住台北縣金山鄉兩湖村三鄰倒照湖二十八號
                  巳○○    住.
                  辰○○    住.
                  午○○    住.
    兼右五人訴訟
    代  理    人  甲○○    住.
    被        告  庚○○    住.
                  戊○○○  住台北市○○路○段七一巷二○號三樓
                  寅○○    住.
右當事人間解除契約事件，本院判決如左：
    主    文
被告應將坐落台北縣新店市○○段塗潭小段八一、八三、八七、八八、八九、九七、
九八、九九、一○四等地號土地九筆返還予原告。
訴訟費用由被告連帶負擔。
本判決於原告以新台幣佰陸拾玖萬伍仟元供擔保後，得假執行；但被告辛○○、己○○○、卯○○、丑○○、子○○、癸○○如於假執行程序實施前，以新台幣壹仟壹
佰零捌萬貳仟玖佰元為原告預供擔保，得免假執行。
    事    實
甲、原告方面：
二、陳述：
（一）原告之被繼承人王棕於民國四十二年一月間，將坐落台北縣新店市○○段塗潭
      小段八一、八三、八七、八八、八  九、九七、九八、九九、一○四等地號土
      地九筆出租予被告之被繼承人黃乖，並按三七五減租條例以耕地產物收獲總量
      三百七十五計算租金。嗣被告繼承上開土地之租賃關係，惟未再與原告簽立租
      約，且自八十二年間起即不自任耕作，並將土地之一部分轉租予訴外人李澤麟
      興建房屋使用；而原告被繼承人當初承諾黃生發於系爭八九地號使用十二坪土
      地興建住家，惟被告卻於八三地號土地上建屋，並違反約定，興建面積達一五
      二平方公尺之房屋，顯已違反耕地三七五減租條例第十六條約定，租約無效。
（二）被告除將系爭八三地號土地違法出租外，另其餘各筆土地自八十二年起即未再
      自任耕作，任令土地荒廢，亦有廢耕情事，原告依法自得收回耕地，原告因耕
      地租賃糾紛事宜，已依規定申請調解但未能成立。
三、證據：
    提出租賃契約書、土地登記謄本、照片、存證信函、錄音帶及譯文並聲請傳喚證
    人楊國樞。
乙、被告方面：
一、被告庚○○、寅○○未於言詞辯論期日到場，亦未提出準備書狀作何聲明或陳述
    。?
二、其餘被告聲明及陳述如后：
（一）聲明：原告之訴駁回；被告辛○○、己○○○、卯○○、癸○○、子○○、丑
      ○○陳明願供擔保，聲請免為假執行宣告。
（二）陳述：被告被繼承人黃乖死亡後，被告一直於系爭土地上耕作，系爭土地上種
      植竹子蔬菜、茭白筍、柚子及蓮霧等農作物，均已有好幾年甚至幾十年，並無
      廢耕之事實；而原告之被繼承人王棕生前同意黃生發於系爭土地上興建房屋使
      用，且該屋現仍由被告甲○○使用中，未嘗出租予他人使用，原告主張租約無
      效，並無理由。
（三）證據：提出建築物基地使用合約書、照片、提存書。
丙、本院依職權傳喚證人李澤麟；並勘驗現場，囑託台北縣地政事務所測量系爭房屋
    坐落基地面積。
    理    由
甲、程序方面：
一、本件租佃糾紛，業經新店市公所租佃委員會依耕地三七五減租條例第二十六條第
    一項規定調解不成立；並經台北縣政府耕地租佃委員會調處不成立，由台北縣政
    府耕地租佃委員會移送本院處理，合先敘明。
二、被告庚○○、寅○○未於言詞辯論期日到場，核無民事訴訟法第三百八十六條各
    款所列情形，爰依原告之聲請，由其一造辯論而為判決。
乙、實體方面：
一、兩造爭執之要旨：
    原告起訴主張：坐落於台北縣新店市○○段塗潭小段八一、八三、八七、八八、
    、八九、九七、九八、九九、一○四等地號九筆土地為伊所有，於四十二年間由
    伊之被繼承人王棕出租予被告之被繼承人黃乖，租金依出產物收獲總量三百七十
    五計算。被告於繼承上開土地之租賃關係後，自八十二年間起即不自任耕作，將
    土地之一部分轉租予李澤麟興建房屋使用；而原告被繼承人當初承諾黃生發建屋
    使用之土地為八九地號，使用面積十二坪，詎被告竟於八三地號土地上興建面積
    一五二平方公尺之房屋，其行為顯已違反耕地三七五減租條例第十六條約定，租
    約無效；又被告除將系爭八三地號土地違法出租外，另其餘各筆土地自八十二年
    起即未再自任耕作，亦有廢耕情事，伊自得收回耕地等語。被告除庚○○、寅○○未提出答辯外，其餘被告則以：系爭耕地自伊等繼承後，並無廢耕及轉租之情
    事；而系爭土地興建之房屋，係經原告之被繼承人同意，原告無權收回租地等語
    ，資為抗辯。
二、得心證之理由：
    原告主張系爭土地為伊所有，於四十二年間出租予被告之被繼承人黃乖之事實，
    業據提出土地登記謄本、租賃契約書為證，且為被告所不爭，堪信為真。原告主
    張被告不自任耕作，違法轉租系爭土地予他人，且有廢耕情事，為被告所否認，
    並以前開情詞置辯。經查：
    （一）證人楊國樞固證稱八十二年間因原告訴訟代理人黃再傳報案，指其土地為
          人違法興建房屋，經其前往查看發現確實有房子，據房屋所有權人表示房
          子是向黃先生承租的，至於向何人承租伊亦不清楚等語。然證人事後陳報
          之紀錄，僅乙○○之報案筆錄，略載乙○○與被告尤美霞（應係甲○○之
          筆誤）因土地產生糾紛事宜，並無李澤麟承租系爭房屋之記載；而證人李
          澤麟亦證稱伊與被告甲○○之子為好朋友，曾於八十二年間至系爭房屋找
          甲○○之子，適逢警察來查，伊並未告知租房子之事，而警察亦只是要伊
          把身分證拿出來抄一下等語，是證人楊國樞之證詞，尚難為原告主張有利
          之證明；而原告雖另提出錄音帶，主張與被告甲○○之對談內容有被告尤
          月霞自承轉租之事實，惟該錄音帶經本院當庭勘驗結果，無法辨別談話者
          之身分，且談話內容亦不清楚，是原告主張被告違法轉租，尚屬無據。
    （二）原告被繼承人王棕於五十二年十一月一日同意黃生發於系爭八九地號使用
          十二坪靠山邊土地建築房屋，此有兩造所不爭之合約書可參，惟被告實際
          興建之房屋坐落於八三地號土地上，面積一五二平方公尺之事實，有台北
          縣新店地政事務所土地複丈成果圖在卷足憑。原告對於黃生發當時興建之
          地點，固未置疑，惟被告甲○○事後未經原告同意擴建達一五二平方公尺
          （約四六．二八坪），顯逾原告被繼承人同意黃生發興建房屋使用之範圍
          ，則原告主張被告違約使用系爭耕地，即非無據。
三、按耕地三七五減租條例第一條所謂耕地租佃，即土地法第一百零六條所稱之耕地
    租用，係指以自任耕作為目的，約定支付地租，使用他人之農地而言。故耕地租
    賃，承租人應以耕地供耕作之用。如承租人變更耕作之使用目的，改充耕作以外
    之使用目的，即屬不自任耕作。故承租人未經出租人之同意，興建房屋，致變更
    農地原有性質，自屬違反耕地租佃契約，不自任耕作。被告未依約定使用系爭耕
    地，逕將其中系爭八三地號土地用以擴建房屋，致變更農地原有性質，即屬違反
    耕地租佃契約，為不自任耕作，原定租約，自屬無效。又耕地三七五減租條例第
    十六條一項所謂原定租約無效，係指全部租約無效，最高法院六十六年台上字第
    七六一號判例參照。是如同一租約有數筆土地，承租人就其中一筆或數筆不自任
    耕作，原訂租約均為全部無效。系爭三七五租約，係就系爭九筆土地訂立一個耕
    地租約，被告將其中八三地號土地擴建房屋，有不自任耕作之情形，則不問系爭
    八一、八七、八八、八九、九七、九八、九九、一○四號另八筆土地是否有不自
    任耕作或廢耕之情形，全部租約均屬無效，原告自得全部收回。從而原告以系爭
    租約無效，訴請被告返還系爭土地，自屬有據，應予准許。
四、假執行之宣告：
    原告及被告辛○○、黃陳月嬌、卯○○、癸○○、子○○、丑○○均陳明願供擔
    保，聲請宣告假執行或免假執行，經核尚無不合，爰分別酌定相當之擔保金額准
    許之。
五、結論：
    原告之訴為有理由，依民事訴訟法第三百八十五條第一項前段、第八十五條第二
    項，第三百九十條第二項、第三百九十二條，判決如主文。
中      華      民      國    八十九    年      五      月      十一    日
                                      民事第六庭法      官  吳素勤
右為正本係照原本作成
如對本判決上訴，須於判決送達後廿日內向本院提出上訴狀
中      華      民      國    八十九    年      五      月      十二    日
                                                法院書記官  柯金珠


司法院資訊處製作；財團法人民間司法改革基金會備份。
